【裁判字號】    89,勞上,5
【裁判日期】    900605
【裁判案由】    給付保險金
【裁判全文】
臺灣高等法院臺中分院民事判決      八十九年度勞上字第五號
      上  訴  人    甲○○
      法定代理人    葉山母
右當事人間請求給付退休金事件，上訴人對於中華民國八十九年一月二十日臺灣臺中
地方法院第一審判決（八十八年度勞訴字第一四號），提起上訴，本院判決如左：
      主      文
上訴及假執行之聲請均駁回。
第二審訴訟費用由上訴人負擔。
      事      實
甲、上訴人方面：
  (一)原判決廢棄。
  (二)被上訴人應給付上訴人新台幣（下同）一百一十一萬九千四百五十元，及自起訴
    狀繕本送達之翌日起至清償日止，按年息百分之五計算之利息。
  (三)第一、二審之訴訟費用由被上訴人負擔。
  (四)願供擔保以代釋明，請准宣告假執行。
二、陳述：除與原判決記載相同部分予以引用外，補稱：
  (一)上訴人提出台灣勝家實業股份有限公司（下稱勝家公司）勞工保險局保險人異動
    資料上之記載，上訴人在該公司之加保日期為民國（下同）六十三年二月二十三
    日，並非六十三年二月二十五日，是證人載杏宜於原審證稱：「他（上訴人）說
    勞保（門診紀錄）加保日期就是他進廠工作日期，我就依據門診紀錄修改。」等
    語，即非事實。再者戴杏宜於本院審理時又稱：「（甲○○有告訴你他進廠日期
    是二月二十五日？）我沒有和甲○○接觸講到話，是公司的勞保承辦人員告訴我
    的。」其證詞前後矛盾，亦足以證明證人戴杏宜所言不實。又被上訴人公司為一
    具有相當規模之公司，既設有獨立之人事作業部門，則人事資料乃為公司職工之
    重要資料，如果沒有相當資料足為依據，豈容上訴人一句話就予以更改，況且上
    訴人進被上訴人公司工作，尚有進廠資料可據，不容上訴人任意杜撰。是原審採
    納證人戴杏宜之證詞，認為工人名冊等資料上所載之到職日期，六十三年二月二
    十五日，是戴杏宜據上訴人所提出勞保門診紀錄上之投保日期而為變更等語，應
    有違誤。
  (二)被上訴人主張戴杏宜是依據上訴人之陳述，以其勞保日期誤登記為進廠日期，然
    縱觀所有上訴人之勞保資料，其加保日期均填載為「六十三年二月二十三日」，
    並無「六十三年二月二十五日」之紀錄，戴杏宜如何能依據上訴人之陳述，以其
    勞保日期誤登記為進廠日期。再者，必須是勞工先進廠工作，資方才會著手為勞
    方辦理勞工保險，從無勞工未進廠，資方即急於為其投保勞工保險，是上訴人不
    可能向戴杏宜表示其加保日期為「六十三年二月二十三日」，而要求戴杏宜將其
    進廠日期登載為「六十三年二月二十五日」。綜上所述，可知戴杏宜之陳述並非
    事實。
  (三)又上訴人於六十三年二月二十日左右曾至勝家公司工作，惟因不適應所擔任之工
    作，在幾天後隨即離職，並於六十三年二月二十五日進入被上訴人公司工作。一
    般而言，勞工保險之加保及退保日期，常常與勞工到職及離職之日期不相一致。
    蓋辦理勞保加保手續通常需要填具一些資料，因此資方未必能在勞工到職當天即
    為其加保，而退保也是同樣情形，是不能僅以上訴人在勝家公司之勞保加保及退
    保日期，即認定上訴人不可能在六十三年二月二十五日進入被上訴人公司工作，
    況且從被上訴人所提出之資料中，上訴人是在六十四年五月一日提升為正式員工
    ，而被上訴人遲至六十四年五月十八日才替上訴人加保，更足以驗證勞工之到職
    （或提升為正式員工）日期，與勞工保險之加保日期未必一致。
  (四)被上訴人雖提出「忠誠資料調查表」其上記載六十三年十月十三日，然該日期並
    不能證明是前開表格填寫之日期，又前開調查表內既已蓋上「台中市警察局第四
    分局南屯分駐所」之圓章，而圓章內也有日期，承辦人員何須再於圓章外另外註
    明日期。況台中縣警察局烏日分局針對原審函查「通常須於員工到職後多久時間
    申請調查忠誠資料？」，於八十八年十一月五日烏防錦字第一三五二○號函明載
    ：「申請員工忠誠調查，係基於廠方需要時提出，並無時效規定。」等語，核與
    台中市警察局第四分局八十八年八月四田中分四安防二二四二三號函所載：「關
    於員工到職後多久申請調查，各機關、公司無統一律定。」等情相合，而證人陳
    寶璜於本院審理時也到庭證稱：「（員工要服務多久後才辦理忠誠資料？），不
    一定有必要才辦理。」等語，足認公司員工忠誠資料調查時間與上訴人到職日期
    並無直接關係，是原審以員工忠誠調查資料表上之日期為六十三年十月十三日，
    來推論上訴人應較接近在六十三年十月分進廠工作，純屬臆測。
  (五)上訴人應係六十三年二月間進廠工作，業經證人王榮村到庭證稱：「我在六十二
    年十二月八日入廠任臨時工，七月一日升任正式員工，八月一日加入勞保，上訴
    人晚我三個月入廠，時間約在六十三年二月底，在長纖部門工作，與我同一部門
    」、「（你如何記得上訴人入廠日期？）因為甲○○與我是同學」「（上訴人擔
    任臨時工時間有多久？）大約一年多」。又證人吳德謙於原審到庭證稱：「我在
    六十三年十一月間從中和紡織公司離職，原告在我離職之前進入中和紡織公司工
    作：：：」「我在印象中曾於六十三年離職前幫原告寫過簽呈升任正式員工」等
    語。益證上訴人是在六十三年二月間進廠工作，而非被上訴人所主張六十三年十
    月一日。蓋被上訴人公司臨時工之試用期大約半年至一年，上訴人若在六十三年
    十月一日進廠工作，證人吳德謙當不可能在短短一個多月時間即幫上訴人寫簽呈
    請求升為正式員工。」等語。益證上訴人是在六十三年二月間進廠工作，而非被
    上訴人所主張六十三年十月一日。蓋被上訴人公司臨時工之試用期大約半年至一
    年，上訴人若在六十三年十月一日進廠工作，證人吳德謙當不可能在短短一個多
    月時間即幫上訴人寫簽呈請求升為正式員工。
  (六)至於被上訴人所提出六十三年工人名冊，其所載進廠日期「六十四年五月一日」
    ，應為上訴人成為正式員工之日期，並非上訴人進入被上訴人公司工作之日期，
    是被上訴人不能以工人名冊上之記載來推翻上訴人所提出特別休假表所載進廠日
    期之真實性。且依照上訴人出具之該公司八十三年、八十七年度特別休假明細表
    之填載，上訴人之進廠日期為八十三年二月二十五日，均經戴杏宜、課長、廠長
    於當年認可簽署，既存之事實豈容被上訴人於依法應給付退休金時，再臨時杜撰
    ，片面否認對上訴人進廠日期之認定，被上訴人既抗辯該日期有誤，應請其提出
    確切事證，尤其進廠之原始人事資料，以為證明，併供審認調查。
  (七)末按「勞工工作年資以服務同一事業者為限」、「勞工工作年資以服務同一事業
    單位為限，並自受僱當時起算。適用本法前已在同一事業單位工作之年資合併計
    算」，勞動基準法第五十七條及施行細則第五條定有明文。又行政院勞工委員會
    台九十勞動一字○○○六七七二號函及台九十勞動三字第○○一三七四一號函，
    亦已說明勞動基準法實施前之臨時工年資亦應合併計算。本件上訴人自六十三年
    二月二十五日進入被上訴人公司工作，至八十八年二月二十五日止，前後二十五
    年，在此期間從未至其他事業單位工作，已有前開法律之適用，其年資即應自受
    僱當日（即六十三年二月二十五日）起算，是上訴人自六十三年二月二十五日至
    六十四年四月三十日之臨時工年資自應合併計算。
乙、被上訴人方面：
一、聲明：求為判決：
  (一)上訴駁回。
  (二)訴訟費用由上訴人負擔。
  (三)如受不利之判決，願供擔保請准免為假執行。
二、陳述：除與原判決記載相同部分予以引用外，補稱：
  (一)查勞動基準法於七十三年七月三十日頒訂，本即無溯及既往之效力（該法第八十
    六條明定自公布日施行），況且該法第十條係對定期契約及不定期契約之規定，
    至於試用性臨時工，且可不正常出勤之臨時工，更無適用之可言，上訴人主張勞
    動基準法之規定已非正確。雖依行政院勞工委員會九十年二月二十七日台九十勞
    動一字第○○○六七七二號函所示：勞動基準法第八十四條之二明定：「勞工工
    作年資自受僱之日起算，適用本法前之工作年資，其資遣費及退休金給與標準，
    依其當時適用之法令規章計算，當時無法令可資適用者，依各該事業單位自訂之
    規定或勞雇雙方之協商計算之，是應併計臨時工之工資。惟勞動基準法頒布前之
    「資遣及退休金給與標準」係依工廠法或被上訴人自訂之規定，而工廠法及被上
    訴人公司自訂之規定，對臨時工之資遣及退休均無「給與標準」，亦即上訴人有
    再多之臨時工年資，因無給與退休資遣標準之規定，亦不能向被上訴人請求。
  (二)上訴人進入被上訴人公司工作之日期應非六十三年二月二十五日，而係六十三年
    十月一日：
    1.經本院傳訊當時辦理人事資料之人員戴杏宜，已由伊證明因上訴人提出勞保門
      診紀錄單，致伊誤以為其上之加保日期即為上訴人之進廠日期之事實。再參以
      上訴人係六十三年二月二十三日由勝家公司為其加入勞保，在六十三年二月二
      十八日退保，而上訴人在申請退休時，亦自行依門診紀錄單記載進廠日期為六
      十三年二月二十三日，當可證明戴杏宜確不知六十三年二月之加保日期為勝家
      公司為上訴人加保之日期，致誤予更改。況上訴人一再主張伊六十三年二月二
      十五日入廠一節，上訴人在勝家公司退保日期既為六十三年二月二十八日，則
      上訴人在勝家公司服務應至六十三年二月二十八日，自不可能再於六十三年二
      月二十五日分身至被上訴人公司服務。
    2.被上訴人公司原為公營公司，民營在後，就原組織架構並未變更，易言之，民
      營化後，仍設有安全室，掌管人事忠誠資料部份，仍依公營時代之規定辦理，
      因此只要新進人員，忠誠資料部分即需該新進人員之管區派出所為忠誠資料調
      查，上訴人之忠誠資料即依此而來。參以上訴人二份忠誠資料調查之日期，上
      訴人於六十四年五月一日升任正式員工，忠誠資料之第二份之日期為六十四年
      五月七日，亦即在升任正式員工時，再次調查忠誠資料，已足以推認上訴人於
      六十三年十月一日任臨時工時，即行調查忠誠資料，是派出所於六十三年十月
      十三日函復，可見上訴人應係於六十三年十月一日進廠工作。
    3.證人吳德謙人已往生，其生前在一審之結證亦可證明上訴人應在六十三年十月
      一日任臨時工，以當時情形試用期間視工作能力而決定，如能力差，酌試一年
      ，因上訴人能力不錯、出勤正常，試用半年應合常理，參以證人王榮村六十二
      年十二月八日入廠任臨時工，六十三年七月一日升任正式員工，即試用半年，
      再依吳德謙證述「公司缺人手，如臨時工出勤時間不正常，公司也不會干涉」
      ，亦可推知被上訴人公司缺人手，上訴人於七十三年十月一日任臨時工，半年
      後之六十四年五月一日升任正式員工，亦屬合理。
  (三)上訴人已知被資遣，而未有異議：
    1.查勞動基準法第十一條第二款規定，因虧損或業務緊縮時，雇主得預告勞工終
      止勞動契約，被上訴人公司因連續三年虧損，擬就紡紗部門停機，該部門符合
      退休資格者予以退休，不符者予以資遣。上訴人知情後於二月一日提出退休申
      請謂伊自六十三年二月二十三日進廠，已滿二十五年云云，當時被上訴人依人
      事單位已錯誤之資料誤以為上訴人六十三年二月二十五日進廠，乃批示准予辦
      理退休，並自八十八年二月二十五日生效（考量僅差十餘天，如予資遣有損其
      權益），上訴人並表示對勞保年老給付亦希並同請領，被上訴人經查證結果，
      方始發現與上訴人勞保紀錄不符，且上訴人確在六十四年五月一日始為正式員
      工，距離退休時間尚有一年餘，年資尚不符，遂於二月二日撤銷原擬予退休之
      意思表示，乃於八十八年二月二日以中和紡織烏紗總字第三號公告擬自二月十
      三日起紡紗（ＯＥ紗錠）全部停機，並公布資遣職員楊銘吉、甲○○。
    2.按合於退休資格之人員，於申請退休後，即可就其休假年資申請特休，即可不
      用上班，故上訴人如確能退休，自應給予特休至退休生效日，故其特休亦經核
      批。但上開錯誤發現後，上訴人既已不能退休，前開已批准予特休亦隨之作廢
      。又查資遣人員受資遣時，不得申請特休，而改為上班至資遣生效日，上班時
      間薪資照樣支領，但休假之日數，改列於資遣時另計資遣費而為給予。上訴人
      因已知被資遣，已無特別休假，故乃續為上班至資遣生效之日，依此可推知上
      訴人對其為被上訴人所資遣並無異議。
      理      由
一、本件上訴人起訴主張：伊自六十三年二月二十五日起受雇於被上訴人公司烏日紗
    廠擔任臨時工，六十四年五月一日升任正式員工，至八十八年二月二十五日止年
    資已滿二十五年，已於同年二月一日依勞動基準法第五十三條第二款規定自請退
    休，並獲被上訴人同意，詎被上訴人竟以伊應係六十三年十月一日進廠工作及擔
    任臨時工之年資不得予以併計為由，認伊之工作年資未滿二十五年，拒絕給付退
    休金，為此按勞動基準法及工廠法相關規定，請求被上訴人應給付伊退休金一百
    一十一萬九千四百五十元及自起訴狀繕本送達之翌日起算之法定遲延利息（上訴
    人就利息於原審係請求自八十八年三月一日起算，上訴本院時，則減縮為自起訴
    狀繕本送達之翌日起算）。
二、被上訴人則以：上訴人任臨時工之年資，並無勞動基準法之適用，依工廠法及伊
    自訂之規定，亦無對臨時工之年資及退休金給與標準有所規定，上訴人任臨時工
    之年資應不計入退休之工作年資。再上訴人主張之到職日期，係伊公司承辦人員
    戴杏宜新進未能查明，應上訴人所主張，誤以為勞保門診紀錄單上所載之加保日
    期為被上訴人為上訴人加保之日期，該日即為上訴人實際到職日期，因而將上訴
    人進廠日期誤載為六十三年二月二十五日。嗣後伊為上訴人辦理勞保年老給付時
    ，依勞工保險卡之記載，始知上訴人於六十三年二月二十三日至六十三年二月二
    十八日係由勝家公司為其投保，上訴人不可能於六十三年二月二十五日進廠服務
    。且由被上訴人曾於六十三年十月間對上訴人為忠誠資料之調查，應可推論上訴
    人真正到職日期為六十三年十月一日，則縱併計其臨時工之年資，其工作年資亦
    未滿二十五年等語置辯。
三、查上訴人曾於六十三年二月間在勝家公司工作，同年離開勝家公司，進入被上訴
    人公司擔任臨時工，翌（六十四）年五月一日升任正式員工，八十八年二月一日
    上訴人申請退休，並經被上訴人批准於八十八年二月二十五日辦理退休，惟被上
    訴人嗣後發現依勞工保險資料上之記載，上訴人於六十三年二月二十三日至六十
    三年二月二十八日間係由勝家公司為其投保，於六十四年五月十八日始由被上訴
    人公司為上訴人投保，被上訴人始認七十八年以後之上訴人人事資料所載之進廠
    日期有誤，上訴人並非六十三年二月二十五日進廠工作，尚不符合退休資格，乃
    拒絕其辦理退休等情，為兩造所不爭執之事實，並有上訴人提出退休申請單、勞
    工保險卡及勞工保險局被保險人異動資料為證，自堪信此部分之事實為真實。上
    訴人主張其係六十三年二月二十五日進入被上訴人公司服務，至八十八年二月二
    十五日已滿二十五年，應有符合申請退休之要件云云，惟被上訴人否認上訴人係
    於六十三年二月二十五日進入其公司服務，指稱上訴人應係在六十三年十月一日
    始至其公司工作，至八十八年二月二十五日尚未滿二十五年，不符申請退休之規
    定，被上訴人乃於八十八年二月十三日予以資遣等語，是兩造之爭執重點，在於
    上訴人究竟何時進入被上訴人公司服務。經本院查：
  1.依上訴人之勞工保險卡及勞工保險局被保險人異動資料，係記載上訴人於六十三
    年二月二十三日由勝家公司加保，至六十三年二月二十八日退保，因此上訴人在
    六十三年二月二十三日至同月二十八日間應係由勝家公司為其投保，由勝家公司
    於六十三年二月二十八日始為上訴人辦理退保，應可證明上訴人在六十三年二月
    二十八日以前仍任職於勝家公司，至六十三年二月二十八日始離職，上訴人於六
    十三年二月二十五日應尚服務於勝家公司，自不可能於當天又前往被上訴人公司
    工作。上訴人雖稱勞工保險之退保日期常與勞工離職之日期不相一致，蓋辦理勞
    保退保手續通常需要填具一些資料，因此資方未必能在勞工離職當天即為其退保
    ，不能以六十三年二月二十八日為上訴人離開勝家公司之時間云云。惟資方為勞
    工辦理退保手續與加保不同，加保愈晚辦理對資方較為有利，而勞工離職辦理退
    保愈晚辦理反而對資方不利，資方理應於勞工離職時隨即為其辦理退保手續，縱
    辦理有所遲誤，因勞工保險雇主亦須分擔部分保費，雇主自不願於勞工離職之後
    仍為其投保，因此自會溯及以勞工實際離職之日為其退保日期，尚不致發生勞工
    離職之後仍由原雇主為其投保之情事，是依上訴人在六十三年二月二十八日由勝
    家公司辦理退保，應可認定上訴人服務於勝家公司係至六十三年二月二十八日；
    且上訴人於本院八十九年四月六日準備程序時自承伊在六十三年二月二十三日到
    勝家公司工作一星期，有在勝家公司加入勞保，於六十三年二月二十八日由勝家
    公司退保等情（見本院卷第三十三頁背面），由上訴人所述六十三年二月二十三
    日至勝家公司工作一星期，可見上訴人確係在六十三年二月二十八日自勝家公司
    離職。上訴人嗣改稱伊係在六十三年二月二十日進入勝家公司服務，於六十三年
    二月二十四日離開，翌日即進入被上訴人公司工作云云，但上訴人對其所稱係於
    六十三年二月二十四日離開勝家公司自承無法證明（見本院卷第九十三頁），上
    訴人空言主張，顯無可取。況上訴人就其自何時起服務於被上訴人公司，在退休
    申請單上係寫明六十三年二月二十三日，並將被上訴人所製作載明上訴人進敵日
    期為六十三年二月二十五日之八十七年度特別休假明細表擅自更改為六十三年二
    月二十三日，嗣再致回六十三年二月二十五日，此為上訴人所承認之事實（見本
    院卷第一二四頁），並有該退休申請書及特別休假明細表在卷足憑（附原審卷第
    八十八、十三頁），顯然上訴人原先係認為其是在六十三年二月二十三日進入被
    上訴人公司服務，待發現其在六十三年二月二十三日甫由勝家公司加保，當天應
    仍在勝家公司服務，且被上訴人公司之人事資料將其進廠日期誤載為六十三年二
    月二十五日，始配合該人事資料，將其進廠日期改稱為六十三年二月二十五日，
    並非確有證據足以證明上訴人係於六十三年二月二十四日自勝家公司離職，翌日
    前往被上訴人公司服務，上訴人此部分所辯，自無可採。
  2.被上訴人公司就上訴人到廠服務之日期，在七十八年以前均載為六十四年五月一
    日上訴人升任正式員工之日，於七十八年始由人事管理員戴杏宜將之更改為六十
    三年二月二十五日，之後被上訴人於特別休假明細表載明上訴人進廠日期為六十
    三年二月二十五日，及批准上訴人於八十八年二月二十五日退休，均係依據更改
    後之七十八年上訴人人事資料，此有被上訴人所提出之自七十六年八月起至八十
    一年三月一日止之被上訴人公司作業員名冊為證（附原審卷第四至四十四頁），
    並經證人戴杏宜證述屬實。據戴杏宜於原審八十八年七月一日證稱：「我是七十
    六年十二月十五日進入公司從事人事業務工作，人事課與總務課相鄰，當時人事
    及工人名冊是以電腦製作，他（即上訴人）勞保門診紀錄上面寫投保日期為六十
    三年二月二十五日，電腦名冊資料則記載為六十四年五月四日（應為五月一日之
    誤），他持該勞保門診紀錄要求我更改日期，他說勞保加保日期就是他進廠工作
    日期，我就依照門診紀錄修改，辦理退休時才發現勞保資料不是六十三年二月二
    十五日進廠，故再予更正回來」（見原審卷第八十四頁背面、八十五頁正面）；
    於本院九十年三月三十日準備程序時證稱「（你為何要改進廠日期？）是甲○○
    向公司承辦勞保的人員說他的進廠日期有誤，要將六十四年改為六十三年，而由
    承辦勞保的人員告訴我電腦資料有誤，所以我才在看了甲○○之勞保門診紀錄之
    後更改的。但直到八十八年時才發現勞保紀錄的進廠日期並不是中和的進廠日期
    」、「（甲○○有告訴你他進廠日期是二月二十五日？）我沒有和甲○○接觸講
    到話，是公司的勞保承辦人員告訴我的」「（門診紀錄單現在何處？）是甲○○
    自行保管。門診紀錄單是由公司製作格式印刷發給每位新進員工，員工申請勞保
    單時，要提出該門診紀錄單。當時因為公司勞保承辦人員的字跡潦草，我誤將門
    診紀錄單上的日期二月二十三日的三看成五等語」（見本院卷第一一○至一一二
    頁）。觀戴杏宜之證言，可以得知戴杏宜係依據上訴人所提出之勞保門診紀錄單
    所載加保日期為六十三年二月二十三日，乃更正人事資料之上訴人進廠日期，再
    加上將三錯看為五，因此將上訴人之進廠日期誤載為六十三年二月二十五日。戴
    杏宜對何人告知其公司人事資料上關於上訴人進廠日期之記載有誤，前後所述固
    有不一，但戴杏宜就其係依上訴人提出之勞保門診紀錄單記載之加保日期更正人
    事資料，所述始終如一，而戴杏宜更正上訴人之人事資料係在七十八年，距其至
    法院作證已有十年之久，就何人告知其上訴人之人事資料有誤之細節，記憶難免
    模糊不清，則戴杏宜此部分所述前後不一，即難謂有違常情，不能因此否定戴杏
    宜其餘證言之實在性。被上訴人發給上訴人之勞保門診紀錄單，理應僅有被上訴
    人公司投保之記載，其上所載六十三年二月二十三日加保，即足使人誤以為六十
    三年二月二十三日之加保是被上訴人所為，戴杏宜乃會誤認該加保日期即係上訴
    人任職被上訴人公司之時間；且據持有該勞保門診紀錄單之上訴人於本院九十年
    四月二十六日準備程序時證稱：「（你說你是二月二十五日進入中和紡織廠，為
    何申請退休日寫的是二月二十三日？）我是看門診紀錄單上寫的是二月二十三日
    ，而門診紀錄單的二月二十三日則是根據勞保卡而記載的」、「門診紀錄單上為
    何會有二月二十三日的加保紀錄？）我先在勝家上班四天，並不知道在勝家有加
    保，而門診紀錄單上只有加保日期二月二十三日的記載，沒有載明是在勝家或中
    和加保的」「（你為何會將自己進入中和公司的時間弄錯？）因為我看到門診紀
    錄單寫的是二月二十三日，而二月二十三日與二月二十五日只差兩天而已」等語
    （見本院卷第一二三、一二四頁），足認上訴人之勞保門診紀錄單確係因承辦人
    員誤將勝家公司投保之資料一起抄錄，又未載明由勝家公司加保，乃使上訴人誤
    認勞保門診紀錄單上之加保日期六十三年二月二十三日為伊服務被上訴人公司之
    時間，則戴杏宜亦因此發生錯，即合乎常情，又戴杏宜否認被上訴人公司有臨時
    工之人事資料，依證人吳有義所稱：「伊是在八十三年被公司資遣，當時公司並
    沒有臨時工之資料，原本公司不承認臨時工之資歷可算入特休，嗣後因可計入，
    始由員工自行重新登記入廠日期，若公司有疑義，再由員工為陳述後認定」（見
    本院卷第九十三頁），顯然被上訴人公司確無臨時工之人事資料，戴杏宜自非依
    據臨時工之人事資料而更正上訴人之進廠日期，再加上三和五字型相近，則戴杏
    宜所稱因勞保門診紀錄單上之字跡潦草，乃將三看錯為五，自可採信。是被上訴
    人公司七十八年以後之人事資料及特別休假明細表所載上訴人進廠日期六十三年
    二月二十五日，即非上訴人進入被上訴人公司服務之時間。
  3.證人即上訴人任職被上訴人公司擔任臨時工之領班吳德謙於原審證稱：「我在六
    十三年十一月間從中和紡織公司離職，原告在我離職之前進入中和紡織公司工作
    ，時間很久，是最近甲○○欲提出訴訟，始來找我，我當時在中和紡織公司擔任
    領班職務，我是原告之主管，依公司制度，剛進入公司皆算臨時工，試用期間長
    短不一定，視工作能力而決定，如能力差的能試用一年，原告之能力還算不錯，
    我在印象中曾於六十三年離職前幫原告寫過簽呈簽請升任正式員工」、「公司缺
    人手，如臨時工出勤時間不正常，公司也不會干涉，但也不會有意願升為正式員
    工，原告出勤時間猶正常」等語（見原審卷第一一九、一二○頁）。是依吳德謙
    之證言可以得知，進入被上訴人公司服務應自臨時工作起，臨時工之期間長短不
    一，應視其工作能力及出勤時間而定，能力較差者，於試用一年左右即可升任正
    式員工，上訴人能力還算不錯，且出勤時間亦正常。則能力較差者於服務一年左
    右即可升任正式員工，上訴人能力還算不錯，出勤時間亦正常，當時被上訴人公
    司又缺人，上訴人理應不到一年即可升任正式員工，另證人王榮村係六十二年十
    二月八日入被上訴人公司任臨時工，六十三年七月一日升任正式員工，業經王榮
    村證述屬實（見本院卷第九十四頁），王榮村任臨時工之期間不到七個月，而上
    訴人係於六十四年五月一日升任正式員工，若上訴人於六十三年二月二十五日即
    進入被上訴人公司服務，上訴人之臨時工期間將長達一年二個月，顯然不合理。
    被上訴人主張上訴人係六十三年十月一日進廠服務，臨時工之期間為七個月，與
    吳德謙之證言及證人王榮村臨時工之期間相符，自較為可信。
  4.被上訴人曾於六十三年十月間委由台中市警察局第四分局對上訴人為忠誠資料之
    調查，該分局於六十三年十月十三日函復，被上訴人於六十四年五月間上訴人升
    任正式員工後再委託調查，該分局於六十四年五月七日函復，此有被上訴人提出
    之忠誠資料調查表為證（附原審卷第一○○、一一八頁），雖依台中市警察局第
    四分局八十八年八月四日中分四安防二二四二三號函所載（附原審卷第一○一頁
    ）：「關於員工到職後多久申請調查，各機關、公司無統一律定」，台中縣警察
    局烏日分局八十八年十一月五日烏防錦字第一三五二０號函所示（附原審卷第一
    二八頁）：「申請員工忠誠調查，係基於廠方需要時提出，並無時效規定」，及
    證人即當時辦理忠誠資料之人員陳寶璜證稱：「員工不一定於服務多久後才辦理
    忠誠資料，有必要才辦理」（見本院卷第一二六號），固無法逕依忠誠資料調查
    之時間即認定上訴人係於六十三年十月間到廠工作，但依上訴人所主張伊於六十
    三年二月二十五日即進入被上訴人公司服務，被上訴人何以會在上訴人到廠後七
    個多月始委託警察機關調查上訴人之忠誠資料？就此上訴人指稱忠誠資料是在升
    職前後才須為調查（見本院卷第一五○頁），然上訴人升任正式員工前之調查係
    在六十三年十月十三日，距其升任正式員工有六個多月之久，被上訴人第一次委
    託警察機關調查上訴人之忠誠資料，顯非為升任上訴人為正式員工之用，應係上
    訴人進入被上訴人公司服務，被上訴人即委託調查，而依前所述，上訴人在進入
    被上訴人公司服務，出勤時間為正常，被上訴人應無於上訴人到廠後七個多月始
    調查其忠誠資料之理，可是上訴人主張之進廠日期並不實在。
  5.再被上訴人係因其紡紗部門連續虧損三年，故擬於八十八年二月十三日停機，員
    工若符合退休資格者予以退休，不符者予以資遣，此有被上訴人所提之其公司八
    十五年至八十七年之損益表及中和紡烏紗總字第三號公告附卷可稽（附本院卷第
    五十二、五十六、五十七頁），上訴人係於八十八年二月一日申請退休，依其所
    主張之到廠日期六十三年二月二十五日，計算至八十八年二月十三日工廠停機之
    日仍未滿二十五年，尚不符合勞動基準法第五十三條第二款申請退休之規定，惟
    被上訴人考量僅差十餘天，上訴人即可申請退休，為保障上訴人之權益，乃核准
    其於八十八年二月二十五日退休（上訴人之退休申請單附原審卷第八十八頁），
    是若被上訴人有意刁難上訴人領取退休金，因而隱藏上訴人之進廠資料，片面否
    認上訴人之進廠日期，則逕可依停工之日期計算其工作年資，予以資遣，不需特
    別通融，許其於工廠停機後之十餘日辦理退休。況被上訴人准上訴人退休，上訴
    人之退休金依勞動基準法第五十六條之規定，係領自雇主按月所提撥之勞工退休
    準備金，反而被上訴人不准上訴人退休予以資遣，被上訴人須自行支付上訴人資
    遣費，被上訴人不致為省下上訴人之退休金而改發資遣費。可見被上訴人確係於
    批准上訴人退休之後，發現依勞工保險局被保險人異動資料之記載，上訴人於七
    十八年以後之人事資料上所載進廠日期，上訴人尚由勝家公司為其投保，難認其
    確係於六十三年二月二十五日進廠工作，始拒絕其辦理退休，改予以資遣，被上
    訴人絕無嗣後始妄加否定上訴人進廠日期，拒發退休金之情。
  6.上訴人再提出由黃賜川、黃欽、陳、吳德謙、吳有義及王榮村見證載明「甲○
    ○確係六十三年二月二十五日進入中和紡織公司烏日紗廠迄今無誤」之證明書為
    證（附本院卷第一五三頁），但該證明書上之見證人黃賜川、陳、吳德謙、吳
    有義及王榮村經原審法院及本院分別傳訊，其中證人黃錫川證稱：「甲○○是由
    訴外人黃燈耀帶他來工廠工作，他何時帶來工廠工作，時間忘了，不過在過完年
    他結婚，我及同事去被請客」（見原審卷第五五頁正面）；證人蘇陳（即陳
    ）證稱：「他六十三年結婚，是他進來公司工作那年年底結婚，我們同事及我有
    被宴請，記得他進來公司工作是民國幾年，但不記得是幾月」（見原審卷八十三
    頁背面）；證人吳德謙證稱：「我在六十三年十一月間從中和紡織公司離職，原
    告在我離職之前進入中和紡織公司工作，時間很久，是最近甲○○欲提出訴訟，
    始來找我」（見原審卷第一一九頁背面）。而上訴人係於六十三年十二月四日與
    劉林素珍結，此觀上訴人提出之戶籍謄本所載自明（見原審卷第六十三頁），
    是依黃錫、蘇陳、吳德謙所述僅能證明上訴人係六十三年間進入被上訴人公司
    工作，尚不足證明其正確進廠日期為六十三年二月二十五日。另證人吳有義證稱
    ：「我不是與上訴人一起進入被上訴人公司服務，上訴人進廠確實時間我不知道
    」（見本院卷第九十四頁），並無法證明上訴人進廠之時間，雖證人王榮村證稱
    ：我是在六十二年十二月八日入廠擔任臨時工，七月一日升任正式員工，八月一
    日加入勞保，上訴人晚我三個月入廠，時間約在六十三年二月底，與我同在長纖
    部門工作。因與上訴人是同學，所以記得上訴人入廠日期，但不記得上訴人之結
    婚日期云云（見本院卷第九十四、九十五頁），證人王榮村與上訴人既為同學，
    又係同事，應有相當之交情，而上訴人之結婚又有通知同事，自會通知王榮村參
    加，而上訴人之結婚又係在其進廠服務後數個月，王榮村能記得二、三十年前上
    訴人何時進入被上訴人公司服務，已違常情，苟王榮村能記得上訴人何時進入被
    上訴人公司，則對數個月後上訴人之結婚豈會全無記憶之理；王榮村之證言顯係
    迴護上訴人之詞，上訴人何時進入被上訴人公司服務，自不能僅憑王榮村之證言
    即認定係六十三年二月底。再前揭證明書係上訴人請代書寫好內容後，再請證人
    黃錫川、黃欽、陳、吳德謙、吳有義及王榮村等人簽名，此為上訴人所承認（
    見本院卷第一五○頁），且上訴人於原審所提出之證明書僅黃錫川、黃欽、陳
    、吳德謙簽名，上訴二審後上訴人再請吳有義及王榮村簽名，由證人黃錫川、陳
    、吳德謙、吳有義及王榮村均未能證明上訴人係六十三年二月二十五日進廠服
    務，足以證明該等證人均係礙於情面受上訴人所託乃簽名於證明書，該證明書自
    無法為有利上訴人之認定。
  7.綜上所述，依上訴人之勞保紀錄，上訴人於六十三年二月二十五日仍由勝家公司
    投保，上訴人復無法證明其確於六十三年二月二十五日離開勝家公司進入被上訴
    人公司工作，上訴人應非六十三年二月二十五日進廠服務，則至八十八年二月二
    十五日，上訴人之工作年資尚未滿二十五年，不具勞動基準法第五十三條自請退
    休之資格。
四、本件上訴人請求被上訴人給付退休金一百十一萬九千四百五十元及自起訴狀繕本
    送達翌日起算之法定利息，尚屬無據，不應准許。原審為上訴人敗訴之判決，並
    無不合。上訴意旨指摘原判決不當，求予廢棄改判，為無理由，應予駁回。上訴
    人於本院所為之假執行聲請，亦失所附麗，應併駁回。兩造其餘攻擊防禦方法，
    對本判決之結果均不生影響，爰不逐一論述，併予敘明。
五、據上論結，本件上訴為無理由，依民事訴訟法第四百四十九條第一項、七十八條
    判決如主文。
中      華      民      國    九十      年      六      月      五      日
~B1民事第一庭審判長法  官  楚汝聰
~B2                法  官  邱森樟
~B3                法  官  陳蘇宗
右為正本係照原本作成。
上訴人得上訴。
如對本判決上訴，須於收受判決送達後二十日內向本院提出上訴書狀，其未表明上訴
理由者，應於提出上訴後二十日內向本院提出上訴理由書（須按他造人數附具繕本）
，並繳納送達用雙掛號郵票拾份（每份參拾肆元）。
上訴時應提出委任律師或具有律師資格之人之委任狀；委任有律師資格者，另應附具
律師及格證書及釋明委任人與受任人有民事訴訟法第四百六十六條之一第一項但書或
第二項（詳附註）所定關係之釋明文書影本。
~B                書記官  鄧智惠
中      華      民      國    九十     年      六       月      七      日
附註：
民事訴訟法第四百六十六條之一（第一項、第二項）
對於第二審判決上訴，上訴人應委任律師為訴訟代理人。但上訴人或其法定代理人具
有律師資格者，不在此限。
上訴人之配偶、三親等內之血親、二親等內之姻親，或上訴人為法人、中央或地方機
關時，其所屬專任人員具有律師資格並經法院認為適當者，亦得為第三審訴訟代理人
。
                                                                        Ｌ


司法院資訊處製作；財團法人民間司法改革基金會備份。
